ACORDAO-COMPLETO-2529045

ACÓRDÃO 930/2022 ATA 15/2022 - PLENÁRIO

VISTOS, relatados e discutidos estes autos de Representação formulada pela empresa Reche Galdeano & Cia Ltda. em que noticia a ocorrência de possíveis irregularidades no Pregão Eletrônico Sistema de Registro de Preços 36/2021, sob a responsabilidade do Comando da 1ª Brigada de Infantaria de Selva, e que teve por objeto a contratação de empresa para locação de veículos automotivos executivos. 
ACORDAM os Ministros do Tribunal de Contas da União, reunidos em sessão do Plenário, ante as razões expostas pelo Relator, em:
9.1. com fundamento nos art. 235 e 237, inciso VII, do Regimento Interno/TCU c/c art. 113, § 1º, da Lei 8.666/1993, conhecer da presente Representação, para, no mérito, considerá-la procedente;
9.2. com base no art. 46 da Lei 8.443/1992 c/c o art. 271 do Regimento Interno/TCU, declarar a inidoneidade da empresa TW Transporte de Passageiros e Turismo Ltda. (CNPJ 32.667.963/0001-30) , para participar de licitação no âmbito da Administração Pública Federal ou nos certames promovidos pelos Estados, Distrito Federal e Municípios com a aplicação de recursos federais, pelo prazo de 6 (seis) meses;
9.3. enviar cópia deste Acórdão à representante, à firma Tecway Serviços e Locação de Equipamentos Ltda. e ao Comando da 1ª Brigada de Infantaria de Selva, para ciência; e
9.4. arquivar os presentes autos, com fulcro no art. 169, inciso III, do Regimento Interno/TCU.

Representação sobre possíveis irregularidades em pregão eletrônico que teve por objeto a contratação de empresa para locação de veículos automotivos executivos.

Comando da 1ª Brigada de Infantaria de Selva.

3. Representante:  Reche Galdeano & Cia Ltda. (08.713.403/0001-90).

13.1. Ministros presentes: Bruno Dantas (na Presidência), Walton Alencar Rodrigues, Benjamin Zymler, Vital do Rêgo e Antonio Anastasia.
13.2. Ministros-Substitutos convocados: Augusto Sherman Cavalcanti, Marcos Bemquerer Costa (Relator) e Weder de Oliveira.

MARCOS BEMQUERER

Cuida-se de Representação formulada pela empresa Reche Galdeano & Cia Ltda. em que noticia a ocorrência de possíveis irregularidades no Pregão Eletrônico Sistema de Registro de Preços - SRP 36/2021, sob a responsabilidade do Comando da 1ª Brigada de Infantaria de Selva.
2.	Referido certame teve por objeto a contratação de empresa para locação de veículos automotivos executivos. 
3.	A representante asseverou, em síntese, que a firma TW Transporte de Passageiros e Turismo Ltda. teria se utilizado, de forma indevida, dos benefícios concedidos pela Lei Complementar 123/2006, haja vista que a sociedade empresária Tecway Serviços e Locação de Equipamentos Ltda. - que não é beneficiária da condição de Microempresa e Empresa de Pequeno Porte - EPP, possui o mesmo quadro societário da primeira.
4.	Com base em tal alegação, a Reche Galdeano & Cia Ltda. postulou que esta Corte declarasse a inidoneidade das empresas Tecway Serviços e Locação de Equipamentos e TW Transporte de Passageiros e Turismo Ltda. (peça 1, p. 4) .
5.	Transcrevo, a seguir, com os devidos ajustes de forma, excerto da instrução da Secretaria de Controle Externo de Aquisições Logísticas - Selog por meio da qual o presente feito foi analisado (peça 30) :
"HISTÓRICO
 (...) 
Em instrução inicial à peça 22, concluiu-se que a empresa TW Transporte de Passageiros e Turismo Ltda. não poderia usufruir do tratamento jurídico diferenciado constante da Lei Complementar - LC 123/2006, uma vez que:
a) o quadro societário da empresa TW (peça 20) é composto pelas mesmas pessoas que compõem o quadro societário da empresa Tecway Serviços e Locação de Equipamentos Ltda.;
b) na análise das demonstrações contábeis do ano de 2020 da empresa Tecway, constatou-se que a receita bruta da empresa ultrapassou sobejamente o limite previsto no inciso II do caput do art. 3º da LC 123/2016; e
c) o contrato social e alterações da empresa Tecway Serviços e Locação de Equipamentos Ltda. (peça 10, p. 5-6) demonstram, na Cláusula 5ª, que o Sr. André Gomes Braga detém 70% do capital, ao passo que o Sr. Fabio Guerra Garcia detém os 30% restantes;
d) a empresa TW Transporte de Passageiros e Turismo Ltda. não poderia usufruir do tratamento jurídico diferenciado constante da LC 123/2006, por força do seu art. 3º, § 4º, inciso IV, tendo, portanto, apresentado uma declaração falsa.
Tendo em vista a constatação da irregularidade, propôs-se, com anuência do relator no despacho à peça 25, a realização da oitiva da empresa TW Transporte de Passageiros e Turismo Ltda. para que se pronunciasse sobre os fatos, alertando-a quanto à possibilidade de o Tribunal declarar a inidoneidade da empresa com base no art. 46 da Lei 8.443/1992, caso não fosse apresentada manifestação ou esta não fosse acolhida. 
Promovida a oitiva quanto às alegações do representante e demais questões levantadas por esta unidade técnica, passa-se a analisar as respostas apresentadas, tópico a tópico, conforme transcrição/contextualização a seguir.
EXAME TÉCNICO
I.1.  Exame das oitivas realizadas:
O TCU encaminhou, em 19/11/2021, ofício de oitiva à sociedade empresarial TW Transporte de Passageiros e Turismo Ltda. (peça 27) acerca dos indícios de irregularidades apontados nesta representação para a obtenção de informações adicionais àquelas já existentes nestes autos. A empresa não apresentou resposta ao questionamento, razão pela qual a análise do fato será feita à revelia, de forma análoga ao disposto no art. 202, § 8º, do Regimento Interno/TCU. 
Item 'a' da oitiva: ter apresentado, por ocasião do Pregão 36/2021 do Comando da 1ª Brigada de Infantaria de Selva, declaração falsa no sentido de que estaria apta a usufruir o tratamento diferenciado destinado a microempresas e empresas de pequeno porte, tendo em vista o seguinte:
a.1) os sócios da empresa TW Transporte de Passageiros e Turismo Ltda. (Srs. André Gomes Braga e Fabio Guerra Garcia) possuem, cada um, mais de 10% do capital da empresa Tecway Serviços e Locação de Equipamentos Ltda., cuja receita bruta no ano de 2020 foi superior ao limite estabelecido no inciso II do caput do art. 3º da LC 123/2006, incidindo, portanto, na vedação constante do inciso IV do § 4º do art. 3º do mesmo diploma legislativo.
Fundamento legal ou jurisprudencial:  Lei Complementar 123/2006, art. 3º, § 4º, inciso IV.
Contextualização: 
Consta do § 4º do inciso IV do art. 3º da Lei Complementar 123/2006 que é vedada a participação em licitação como ME/EPP de empresa cujo titular ou sócio participe com mais de 10% (dez por cento) do capital de outra empresa não beneficiada pela Lei, desde que a receita bruta global ultrapasse determinados limites estabelecidos no normativo.
Manifestação da sociedade empresarial:
A empresa TW Transporte de Passageiros e Turismo Ltda. não se pronunciou quanto aos fatos, razão pela qual o processo tramitará à revelia.
Análise:
As irregularidades foram constatadas em instrução à peça 22, conforme transcrito a seguir:
'8. De fato, em consulta ao Portal da Receita Federal, percebe-se que o quadro societário da empresa TW (peça 20) é composto pelas mesmas pessoas que compõem o quadro societário da empresa Tecway Serviços e Locação de Equipamentos Ltda. (peça 21) , quais sejam, os Srs. André Gomes Braga e Fabio Guerra Garcia.
9. Com efeito, da análise das demonstrações contábeis da empresa Tecway, mais precisamente a Demonstração do Resultado do Exercício, relativa ao período de 1º/1 a 31/12/2020, percebe-se que a sua receita bruta foi de R$ 41.840.519,10 (peça 11, p. 6) , o que ultrapassa sobejamente o limite previsto no inciso II do caput do art. 3º da LC 123/2016.
10. Ademais, a décima oitava alteração contratual referente à empresa Tecway Serviços e Locação de Equipamentos Ltda. (peça 10, p. 5-6) demonstra, em sua 5ª Cláusula, que o Sr. André Gomes Braga detém 70% do capital, ao passo que o Sr. Fabio Guerra Garcia detém os 30% restantes.
11. Destarte, resta evidente que a empresa TW Transporte de Passageiros e Turismo Ltda. não poderia usufruir do tratamento jurídico diferenciado constante da LC 123/2006, por força do seu art. 3º, § 4º, inciso IV, tendo, portanto, apresentado uma declaração falsa (peça 12, p. 55) .'
Esta Corte possui precedentes no sentido de que a mera participação em licitações reservadas a ME/EPP, por licitantes que não se enquadrem na definição legal dessas categorias, constitui fraude à licitação e enseja declaração de inidoneidade do fraudador, não necessitando que a autora da fraude obtenha a vantagem esperada, como indicam, por exemplo, os Acórdãos Plenários 3.217/2010, 1.702/2017, ambos de Relatoria do Ministro Walton Alencar Rodrigues; 3.617/2013, de Relatoria do Ministro José Jorge; 48/2014, de Relatoria do Ministro Benjamin Zymler; e 1.593/2019, de Relatoria do Ministro-Substituto Marcos Bemquerer Costa.
Nesse sentido, observa-se que o representante solicitou que fossem declaradas inidôneas tanto a empresa Tecway Serviços e Locação de Equipamentos quanto a TW Transporte de Passageiros e Turismo. Tomando por base a jurisprudência desta Corte, ainda que as duas empresas pertençam ao mesmo grupo empresarial, somente a TW participou da licitação e, portanto, é a única que pode sofrer sanções pela irregularidade verificada.
Assim, considerando que não houve resposta à oitiva e não havendo elementos suficientes para desconstituir a irregularidade verificada, e demonstrada a participação indevida da empresa TW Transporte de Passageiros e Turismo Ltda. no Pregão Eletrônico SRP 36/2021 do Comando da 1ª Brigada de Infantaria de Selva do Exército Brasileiro, resta configurada a conduta de fraude à licitação, motivo pelo qual se propõe que seja ela declarada inidônea para participar de licitação e contratar com a Administração Pública Federal, com fundamento no art. 46 da Lei 8.443/1992.
CONCLUSÃO
Diante do exposto, propõe-se o conhecimento da representação, satisfeitos os requisitos de admissibilidade constantes no art. 113, § 1º, da Lei 8.666/1993, c/c os arts. 235 e 237, VI, do Regimento Interno/TCU, e no art. 103, § 1º, da Resolução/TCU 259/2014.
Concluiu-se que a empresa TW Transporte de Passageiros e Turismo Ltda. participou do Pregão Eletrônico SRP 36/2021 na condição de ME/EPP sem se enquadrar nas condições para tal definidas na Lei Complementar 123/2006.
Assim, como o TCU entende que a mera participação em licitações reservadas à ME/EPP sem deter as condições para tal constitui fraude à licitação, se propõe a declaração de inidoneidade da empresa.
Quanto aos indícios de irregularidades, os elementos constantes dos autos permitem, desde já, a avaliação quanto ao mérito da presente representação como procedente.
INFORMAÇÕES ADICIONAIS
Não houve pedido de ingresso aos autos. 
Não houve pedido de vista e/ou cópia.
Não houve pedido de sustentação oral. 
Não há processos conexos e apensos."
6.	Feitos tais apontamentos, a unidade instrutiva, em pareceres uniformes, apresentou a seguinte proposta de mérito (peças 30, p. 4; 31 e 32) :
"I) conhecer da representação, satisfeitos os requisitos de admissibilidade constantes no art. 113, § 1º, da Lei 8.666/1993, c/c os arts. 235 e 237, VI, do Regimento Interno/TCU, e no art. 103, § 1º, da Resolução/TCU 259/2014;
II) no mérito, considerar a presente representação procedente;
III)  declarar a inidoneidade da empresa TW Transporte de Passageiros e Turismo Ltda., com fundamento no art. 46 da Lei 8.443/1992, para participar de licitação e contratar com a Administração Pública Federal ou  [de certame no qual] haja utilização de recursos federais, tendo em vista a participação indevida na condição de ME/EPP no Pregão Eletrônico SRP 36/2021 do Comando da 1ª Brigada de Infantaria de Selva do Exército Brasileiro, em desacordo com o art. 3º, § 4º, inciso IV, da Lei Complementar 123/2006, circunstância que caracteriza fraude à licitação; 
IV) informar à TW Transporte de Passageiros e Turismo Ltda. e ao representante que o conteúdo da deliberação que vier a ser proferida poderá ser consultado no endereço www.tcu.gov.br/acordaos; e
V) arquivar os presentes autos, nos termos do art. 169, III, do Regimento Interno/TCU."
	É o Relatório.

não há.

Não atuou.

REPRESENTAÇÃO. PREGÃO REALIZADO PELO COMANDO DA 1ª BRIGADA DE INFANTARIA DE SELVA. FRAUDE. ENQUADRAMENTO INDEVIDO COMO MICRO E PEQUENA EMPRESA, PREVISTO NA LEI COMPLEMENTAR 123/2006. OITIVA DA FIRMA PARA SE PRONUNCIAR SOBRE A IRREGULARIDADE. REVELIA. CONHECIMENTO. PROCEDÊNCIA. DECLARAÇÃO DE INIDONEIDADE. CIÊNCIA.

REPRESENTAÇÃO (REPR)

Secretaria de Controle Externo de Aquisições Logísticas - Selog.

Em exame a Representação formulada pela empresa Reche Galdeano & Cia Ltda. em que noticia a ocorrência de possíveis irregularidades no Pregão Eletrônico Sistema de Registro de Preços - SRP 36/2021, sob a responsabilidade do Comando da 1ª Brigada de Infantaria de Selva.
2.	Referido certame teve por objeto a contratação de empresa para locação de veículos automotivos executivos. 
3.	A representante asseverou, em síntese, que a firma TW Transporte de Passageiros e Turismo Ltda. teria se utilizado, de forma indevida, dos benefícios concedidos pela Lei Complementar 123/2006, haja vista que a sociedade empresária Tecway Serviços e Locação de Equipamentos Ltda. - que não é beneficiária da condição de Microempresa - ME ou Empresa de Pequeno Porte - EPP, possui o mesmo quadro societário da primeira.
4.	Com base em tal alegação, a Reche Galdeano & Cia Ltda. postulou que esta Corte declarasse a inidoneidade das empresas Tecway Serviços e Locação de Equipamentos e TW Transporte de Passageiros e Turismo Ltda. (peça 1, p. 4) .
5.	Na inicial, a Secretaria de Controle Externo de Aquisições Logísticas - Selog concluiu que a empresa TW Transporte de Passageiros e Turismo Ltda. não poderia usufruir do tratamento jurídico diferenciado constante da Lei Complementar - LC 123/2006, uma vez que (peça 22) :
	5.1. há coincidência entre o seu quadro societário e o da empresa Tecway Serviços e Locação de Equipamentos Ltda. (peças 20 e 21) ;
	5.2. na análise das demonstrações contábeis do ano de 2020 da firma Tecway Serviços e Locação de Equipamentos Ltda., constatou-se que sua receita bruta - da ordem de R$ 42 milhões (peça 11, p. 6) - ultrapassou em muito o limite previsto no inciso II do caput do art. 3º da LC 123/2016 (maior que R$ 360.000,00 e menor que R$ 4.800.000,00) ; e
	5.3. o contrato social e alterações da empresa Tecway Serviços e Locação de Equipamentos Ltda. demonstram, em sua Cláusula 5ª, que o Sr. André Gomes Braga detém 70% do capital, ao passo que o Sr. Fábio Guerra Garcia detém os 30% restantes (peça 10, pp. 5/6) .
6.	Prosseguiu a unidade instrutiva apontando que, dada a vedação constante do art. 3º, § 4º, inciso IV, da LC 123/2016, abaixo descrito, a sociedade empresária TW Transporte de Passageiros e Turismo Ltda. não poderia usufruir do tratamento jurídico diferenciado constante da LC 123/2006:
"Art. 3º Para os efeitos desta Lei Complementar, consideram-se microempresas ou empresas de pequeno porte, a sociedade empresária, a sociedade simples, a empresa individual de responsabilidade limitada e o empresário a que se refere o art. 966 da Lei no 10.406, de 10 de janeiro de 2002 (Código Civil) , devidamente registrados no Registro de Empresas Mercantis ou no Registro Civil de Pessoas Jurídicas, conforme o caso, desde que:
 (...) 
II - no caso de empresa de pequeno porte, aufira, em cada ano-calendário, receita bruta superior a R$ 360.000,00 (trezentos e sessenta mil reais) e igual ou inferior a R$ 4.800.000,00 (quatro milhões e oitocentos mil reais) .
 (...) 
§ 4º Não poderá se beneficiar do tratamento jurídico diferenciado previsto nesta Lei Complementar, incluído o regime de que trata o art. 12 desta Lei Complementar, para nenhum efeito legal, a pessoa jurídica:
 (...) 
IV - cujo titular ou sócio participe com mais de 10% (dez por cento) do capital de outra empresa não beneficiada por esta Lei Complementar, desde que a receita bruta global ultrapasse o limite de que trata o inciso II do caput deste artigo;".
7.	Nesse sentido, por meio do Despacho da peça 25, sufraguei proposta da Selog no sentido de determinar a oitiva da firma TW Transporte de Passageiros e Turismo Ltda. para se manifestar, caso quisesse, sobre a apresentação, por ocasião do Pregão 36/2021 do Comando da 1ª Brigada de Infantaria de Selva, de declaração falsa no sentido de que estaria apta a usufruir o tratamento diferenciado destinado a microempresas e empresas de pequeno porte, uma vez que os seus sócios - Srs. André Gomes Braga e Fabio Guerra Garcia - possuem, cada um, mais de 10% do capital da empresa Tecway Serviços e Locação de Equipamentos Ltda., cuja receita bruta no ano de 2020 foi superior ao limite estabelecido no inciso II do caput do art. 3º da LC 123/2006, incidindo, portanto, na vedação constante do inciso IV do § 4º, art. 3º, daquela lei. 
8.	Transcorrido in albis o prazo para a manifestação acima descrita, a unidade especializada, em uníssono, apresentou proposta de encaminhamento que contempla: i) conhecer da presente Representação, para, no mérito considerá-la procedente; e ii) declarar a inidoneidade da empresa TW Transporte de Passageiros e Turismo Ltda. para participar de licitação no âmbito da Administração Pública Federal ou em que haja utilização de recursos federais.
9.	Inicio o exame deste feito destacando que a presente Representação pode ser conhecida, porquanto interposta em alinhamento aos preceitos normativos e legais cabíveis, em especial aos arts. 235 e 237, inciso VII, do Regimento Interno/TCU c/c art. 113, § 1º, da Lei 8.666/1993.
10.	No mérito, ficou assente que a empresa TW Transporte de Passageiros e Turismo Ltda. possui como sócios os Srs. André Gomes Braga e Fabio Guerra Garcia, os quais detêm, respectivamente, 70% e 30% do capital da firma Tecway Serviços e Locação de Equipamentos Ltda. que, por sua vez, apresentou receita bruta, no exercício de 2020, da ordem de 42 milhões. 
11.	Desse modo, em função da vedação constante do art. 3º, § 4º, inciso IV, da Lei Complementar 123/2016, transcrito no item 6 supra, a TW Transporte de Passageiros e Turismo Ltda. não poderia ter participado do Pregão Eletrônico - SRP 36/2021 na condição de ME ou EPP. 
12.	Este Tribunal possui jurisprudência no sentido de que a participação em certame federal na condição de Microempresa ou Empresa de Pequeno Porte de firma que não possui as condições legais para tanto consubstancia fraude à licitação. Precedentes (Jurisprudência Selecionada) :
Acórdão 1702/2017-TCU-Plenário (relator Ministro Walton Alencar Rodrigues) 
"A mera participação de licitante como microempresa ou empresa de pequeno porte, amparada por declaração com conteúdo falso, configura fraude à licitação e enseja a aplicação das penalidades da lei, não sendo necessário, para a configuração do ilícito, que a autora da fraude obtenha a vantagem esperada."
Acórdão 61/2019-TCU-Plenário (relator Ministro Bruno Dantas) 
"A mera participação de licitante como microempresa ou empresa de pequeno porte, ou ainda como cooperativa (art. 34 da Lei 11.488/2007) , amparada por declaração com conteúdo falso de enquadramento nas condições da LC 123/2006, configura fraude à licitação e enseja a aplicação da penalidade do art. 46 da Lei 8.443/1992, não sendo necessário, para a configuração do ilícito, que a autora da fraude obtenha a vantagem esperada."
Acórdão 2891/2019-TCU-Plenário (relator Ministro-Substituto André de Carvalho) 
"Constitui fraude à licitação, ensejando a declaração de inidoneidade do fraudador, a mera participação em certames licitatórios de pessoa jurídica autodeclarada como microempresa ou empresa de pequeno porte, visando os benefícios concedidos pela LC 123/2006, que tenha participação societária em outra pessoa jurídica, fato que contraria o art. 3º, § 4º, inciso VII, dessa lei, bem como sua finalidade."
13. 	No caso sub oculis, haja vista a vedação da própria LC 123/2006, a TW Transporte de Passageiros e Turismo Ltda. não poderia ter apresentado declaração de que se enquadrava como ME ou EPP, tendo incidido em fraude à licitação, passível da aplicação da penalidade insculpida no art. 46 da Lei 8.443/1992. 
14.	Uma vez que tal empresa não se manifestou sobre a irregularidade e que, no ofício que lhe foi encaminhado constou, expressamente, a advertência de que o Tribunal poderia declarar a inidoneidade do licitante fraudador para participar, por ate¿ cinco anos, de licitação na Administração Pública Federal, anuo ao entendimento unânime da Selog de aplicar-lhe a sanção retrocitada. Na linha do que vem decidindo este Tribunal em casos análogos (v. Acórdãos/Plenário 745/2014, de minha relatoria; 206/2013 e 1607/2013, rel. Min. Raimundo Carreiro; 588/2011 e 3381/2010, rel. Ministro Walton Alencar Rodrigues; 3074/2011, rel. Ministro José Jorge; dentre outros) , reputo adequado que a declaração de inidoneidade seja pelo período de 6 (seis) meses.
15.	Cabível, por fim, dar ciência do Acórdão que sobrevier à representante, à empresa Tecway Serviços e Locação de Equipamentos Ltda. e ao Comando da 1ª Brigada de Infantaria de Selva.  
	Ante o exposto, voto e por que seja adotado o Acórdão que ora submeto a este Colegiado.
T.C.U., Sala das Sessões, em 27 de abril de 2022.
MARCOS BEMQUERER COSTA
Relator